【裁判字號】    92,台上,6750
【裁判日期】    921128
【裁判案由】    偽造文書
【裁判全文】
最高法院刑事判決                              九十二年度台上字第六七五０號
    上  訴  人  台灣高等法院高雄分院檢察署檢察官
    上  訴  人
    即 自訴 人  郭瑞典
                乙○○
                甲○○
    被      告  丙○○
                丁○○
                        在押.
右上訴人等因自訴人等自訴被告等偽造文書案件，不服台灣高等法院高雄分院中華民
國九十二年七月二十三日第二審判決（九十二年度上訴字第七七六號，自訴案號：台
灣高雄地方法院九十一年度自字第三九二號），提起上訴，本院判決如左：
    主  文
原判決撤銷，發回台灣高等法院高雄分院。
    理  由
本件原判決認定：被告丁○○自民國八十九年四月十七日起，至九十一年七月間，自
任會首在高雄縣林園鄉○○村○○路四十巷十四號住處，先後邀集如原判決附表（以
下稱附表）一編號一至七所示之民間互助會七組（每會會期、會數、開標時間暨加標
之情形，均詳如附表一所示），均採內標制，每組會金額均為新台幣（下同）一萬元
，各組每月由丁○○在上開住處，收集由會員以書寫姓名及標息之標單主持開標一次
，邀集郭瑞典、乙○○、甲○○、黃丁進、黃秀趁、張簡麗霞、曾姚惠英、許瑞香、
劉登山等人參加之。詎丁○○因遭人倒債而週轉不靈，竟基於意圖為自己不法所有及
行使偽造私文書之概括犯意，利用會員未全體到場競標，且彼此間非全然認識之機會
自八十九年六月二十日起至九十一年八月三日止，在上址先後假冒未到場活會會員張
能圖等人（詳如附表二至附表八所載）名義，偽書姓名（或代號）及標息以完成偽造
標單，提出競標而得標，共計冒標六十七次，足以生損害於被冒標之會員及其他活會
會員，旋即向多數活會會員收取扣除標息後之會款，向被冒名之人則另稱其他之人得
標，亦收取其會款，各該活會會員及該被冒標者，均因而陷於錯誤，而各交付其會款
，（有關被冒標人、各次冒標時間、標息及收取之金額均詳如附表二至附表八所載，
標單於開標後拋棄滅失），共計詐得一千七百二十八萬一千一百元。嗣於九十一年八
月五日止會，活會會員始查得上情等情。另以自訴意旨略以：上揭邀集之互助會及冒
標各情，被告丙○○為被告丁○○之夫，亦參與犯罪，因認被告丙○○共同觸犯刑法
第二百十六條、第二百二十條第一項、第二百十條之行使偽造準私文書及刑法第三百
三十九條第一項之詐欺取財等罪嫌云云。經審理結果，撤銷第一審關於被告丁○○、
丙○○部分之科刑判決，改判論丁○○連續行使偽造私文書，足以生損害於他人罪，
判處有期徒刑年；被告丙○○部分，則認其被訴之犯罪不能證明，改判諭知該被告
無罪，雖非無見。
惟按事實審法院對於證據之判斷與事實之認定，除刑事訴訟法已有明定之證據法則應
遵守外，通常皆以本於生活經驗上認為確實之經驗法則、或理則上當然之論理法則為
其據，倘事實審法院對於證據之判斷，欠缺其合理性或適合性而與事理顯有矛盾，即
與經驗法則或論理法則有所違背，所為判決當然違法。經查：（一）原審依被告丁○
○之供述而認定其有冒標如附表二至八所示會員之互助會等情，然依卷附如附表一編
號二互助會會單（詳第一審卷(一)第六頁）所示會員名單，其中會員劉麗珠僅列名參加
二會，會員乙○○只列名參加一會，原判決於附表三卻認定被告丁○○冒標劉麗珠七
會，且多係連續冒標，及冒標乙○○二會，均超出該會員參加之會數；又依卷附如附
表一編號三互助會會單（詳第一審卷(一)第七頁）所示會員名單，其中會員劉秀僅列名
參加四會，原判決於附表四認定其係被冒標亦多達七會，且亦多係連續冒標，會員張
能圖、劉麗珠、張雅慧、余樹河分別列名參加一會，原判決於附表四中認定渠等分別
被冒標三會或二會，而劉美香僅參加二會，原判決認定其被冒標三會，被冒標會數亦
均超出實際參加之會數；又卷附如附表一編號四之互助會會單（詳第一審卷(一)第八頁
）所示會員名單，其中會員劉麗珠僅列名參加一會，會員阿雪只列名參加一會，原判
決附表五竟分別認定被告丁○○冒標劉麗珠五會，冒標阿雪三會；依卷附附表一編號
五之互助會會單（詳第一審卷(一)第九頁）所示會員名單，其中會員阿美僅列名參加一
會，原判決附表六認其被冒標八會之多，會員黃文聯只列名參加一會，原判決認其被
冒標二會，而阿雪者並非該會之會員，原判決亦認其被冒標一會。原判決依被告丁○
○之供述所認定如其附表所記載之冒標名單與卷附之各該互助會名單並不相符，被告
丁○○如何能冒標超出各該被冒標會員所參加之會數？甚且能以非會員之名義冒標會
款？其所供述之冒標名單是否為屬實？此關係被告冒標多少會員之互助會，及其冒標
詐得之金額數目，應有調查究明之必要，原審就上開矛盾及不合情理之處，未能調查
釐清，遽憑被告丁○○所供內容為事實之認定，即有未合。（二）按被冒標之會員實
際上並未得標而仍為活會會員，在其實際得標前，依理仍應按活會金額繳交會款，故
於計算被告冒標所詐收之活會金額時，應將該被冒標之會員列計為活會，方為合理。
經查原判決附表二編號一記載被告丁○○於九十一年五月二十五日（原判決誤記為十
五日）冒張簡麗霞之名以二三００元得標，計收四十六名活會會員每人七七００元。
然查該會於九十一年四月二十五日起會，會員四十八人，同年五月二十五日應係第二
次標會，張簡麗霞係被冒標者，其本人既不知被冒名得標，當次會款應仍係依活會金
額繳納，則扣除第一會得標之會員，該次繳交活會會款金額之會員應有四十七人。以
此類推，被告於同年七月二十五日（原判決誤記為十五日）冒雪仔之名以二０００元
得標時，該次應係第五次標會，雪仔係被冒標者，其與前次被冒標之張簡麗霞均應仍
係依活會金額繳納會款，則已被冒標之人數為二人，該次繳交活會會款金額之會員人
數，是否如附表二編號二所載之四十三人，即待研求？（三）被告之女劉佳棻自始即
否認有介入上開互助會，並供稱：全部是我媽媽弄的，我不知道；且具狀稱：伊未參
加為會腳（員）等語（詳第一審卷(一)第九十四頁、一０六頁）。經查卷附如附表一編
號六之互助會會單，記載劉佳棻名義者有二會（詳第一審卷(一)第十頁），如劉佳棻未
參加，又不知情屬實，則被告丁○○未經劉佳棻同意，以其名義參加，並冒用其名義
標會，是否有冒標情事？原審未予調查釐清，亦有未當。（四）原判決以被告丁○○
召集之附表一所示之九組互助會中，就其中七組互助會因有冒標情形，而認係屬詐欺
；附表一編號八、九之互助會因無冒名標會情形，則認其無詐欺等旨。然查原判決事
實認定：被告丁○○係因遭人倒債致週轉不靈，而於八十九年六月二十日起，開始冒
會員之名義得標會款，並於九十一年八月五日止會等情。如果非虛，則被告丁○○既
自八十九年六月二十日即已陷入週轉不靈而開始冒標他人之互助會，其顯已無能力支
付會款，則其於九十一年五月三十日、七月五日竟仍再召集附表一編號八、九之互助
會，且於起會後一至三個月內即宣布止會，其是否無不法意圖，非無研求之餘地。原
審就該部分為被告丁○○有利之認定，其認事用法，難謂合於事理。（五）按無罪之
判決，依刑事訴訟法第三百零八條之規定，亦應記載其理由，故對於被告被訴之事實
及其不利之證據資料，如何不足以證明被告犯罪或其行為不罰，均應逐一詳述其理由
，否則即有判決不載理由之違背法令。原判決論斷不能證明被告丙○○有罪之理由，
係以上開互助會由被告丁○○所召集，雖互助會單由其夫即被告丙○○書寫，且曾協
助開標及收取會款，於止會後，並由被告丙○○主持協調會議，涉及處理互助會事務
，固屬實情，但究與冒名標會無涉，不能以其係夫妻關係，遽推定被告丙○○亦參與
犯罪等旨，而為被告丙○○有利之認定。惟原審既認定被告丙○○係書寫會單之人，
又曾協助開標事宜，則以上開冒標次數超過該會員參加會數等不合常情之冒標情形，
如謂被告丙○○不知有冒標情事，是否合乎經驗法則、論理法則？又被告丙○○既書
寫會單，又以其名義為每會之首，且在如附表一所列九組互助會中，其共參加十二會
，如謂其對其妻即被告丁○○所為何事，完全不知情，是否合乎事理之常，誠堪質疑
？原判決置此等不利於被告丙○○之證據於不顧，僅就有利於其之事證予以論列，於
法尚有未洽。以上，或為檢察官及自訴人上訴意旨所指摘，或為本院得依職權調查之
事項，應認原判決有撤銷發回之原因。
據上論結，應依刑事訴訟法第三百九十七條、第四百零一條，判決如主文。
中      華      民      國    九十二    年     十一     月    二十八    日
                              最高法院刑事第九庭
                                  審判長法官  林  增  福
                                        法官  邵  燕  玲
                                        法官  陳  世  雄
                                        法官  惠  光  霞
                                        法官  呂  丹  玉
      右正本證明與原本無異
                                              書  記  官
中      華      民      國    九十二    年     十二     月      五      日
                                                                       Ｑ


司法院資訊處製作；財團法人民間司法改革基金會備份。
